【裁判字號】    90,軍上,1
【裁判日期】    900531
【裁判案由】    傷害等
【裁判全文】
臺灣高等法院花蓮分院刑事判決                          九十年度軍上字第一號
    上訴人即被告  甲○○
右上訴人即被告因傷害等案件，不服國防部高等軍事法院高雄分院八十九年高判字第
一四二號中華民國八十九年十二月十九日第二審判決（起訴案號：國防部東部地方法
院檢察署八十九年蓮偵字第０五一號），提起上訴，本院判決如左：
    主  文
原判決撤銷，發回國防部高等軍事法院高雄分院。
    理  由
本件原判決認定：上訴人甲○○係陸軍花東防衛司令部第一二八旅工兵連二兵，因其
父陳永賢遭楊翰林（現任職空軍防砲警衛司令部基隆作戰中心少校主任）駕車撞死，
而於民國八十九年一月二十八日下午四時三十分，由楊翰林率同明台產物保險公司主
任吳吉昌、理賠員謝明男等前往上訴人家中洽談民事賠償事宜。其間，上訴人之二姐
夫王玉寶因將賠償金額提高至新台幣一百八十五萬元，不為楊翰林所接受，而與上訴
人親友朱福興、林志雄、陳耀順等人圍毆楊翰林，上訴人見狀明知楊翰林為現役少校
軍官，竟與王玉寶等人基於共同傷害之犯意聯絡，將楊翰林壓制在地上毆打，致楊翰
林受有胸部五乘四公分、五乘三公分、六乘三公分，頭部五乘一公分，左額四乘三公
分，背部八乘六公分瘀傷，右小腿二乘二公分挫傷及輕微腦震盪等傷害。因而撤銷第
一審不當之判決，改判仍依想像競合犯之規定，從重論處上訴人對於上官為暴行罪刑
，固非無見。
惟查：一、稱「上官」或「長官」者，謂有命令權之軍官或無命令關係而官階在上者
，陸海空軍刑法第九條定有明文。而陸海空軍刑法第六十六條之構成要件，乃指對「
上官」為暴行脅迫，此之「上官」其範圍為何，究否包括無命令關係而官階在上者？
因被害人楊翰林對上訴人並無命令權，故此攸關上訴人是否構成陸海空軍刑法第六十
六條之罪，殊堪推求。乃原審未詳為審究，逕為認定上訴人所犯為對「上官」暴行罪
，已有可議。二、有罪判決認定之事實，必須與真正事實相合，始能合乎法律之精神
，保持判決之威信；若認定之事實不當或尚欠明確，則不惟不能遽以適用法律，且其
判決內容，恐有枉縱；故審理事實之法院對於案內一切與罪名之成否、論罪科刑有關
之證據，除認為不必要者外，均應詳為調查，細心推求，俾所認定之事實，適法真實
，期成信讞；因之如有應行調查之證據未經調查，或是證據雖已調查，而其內容尚未
明瞭者，即與未經調查無異，如遽行判決，仍屬刑事訴訟法第三百七十九條第十款所
稱應於審判期日調查之證據而未予調查之判決當然違背法令。按刑法第十六條規定：
不得因不知法律而免除刑事責任，但按其情節，得減輕其刑。原判決理由欄第七項既
認定「上訴人犯案時入伍服役僅十一日，對軍法之嚴森尚未熟稔」；惟遍觀全卷，並
未調查上訴人對陸海空軍刑法第六十六條之規定，及「上官」之定義是否知悉？凡此
關係上訴人對該條犯罪之認識，及依其情節有否減輕其刑之適用；原審未予以調查，
自有調查職責未盡之違誤。三、以上諸端，或為上訴意旨所指摘，或為本院得依職權
調查之事項，應認為原判決有撤銷發回之原因。又原判決不另為無罪諭知部分，基於
審判不可分原則，應一併發回，併予敘明。
據上論斷，應依刑事訴訟法第三百九十七條、四百零一條，判決如主文。
中        華        民        國    九十    年    五    月    三十一    日
                                    審判長法官  黃  永  祥
                                          法官  張  健  河
                                    法官  林  德  盛
右正本證明與原本無異。
如不服本判決，應於送達後十日內，向本院提出上訴狀。其未敘述理由者，並應於提
出上訴狀後十日內向本院補提理由狀(須附繕本)。
                                        書記官  哈  廣  明
中      華      民      國      九十      年     五     月   三十一     日


司法院資訊處製作；財團法人民間司法改革基金會備份。
